臺灣高等法院民事判決　　　　　　　　　　　　　　　九十三年度勞上易字第四號
　　上訴人即附
　　帶被上訴人　甲○○
　　被上訴人即
　　附帶上訴人　坤福營造股份有限公司
　　法定代理人　張異昌
　　訴訟代理人　黃得翔
當事人間給付薪資事件，上訴人對於中華民國九十二年十一月十四日臺灣新竹地方法
院九十二年度勞訴字第五號第一審判決提起上訴，被上訴人並提起附帶上訴，本院已
於九十三年九月七日言詞辯論終結，判決如下：
    主      文
上訴駁回。
原判決關於加班費命附帶上訴人給付超過新台幣壹萬柒仟貳佰拾柒元本息部分，與
該部分假執行之宣告，暨該部分訴訟費用均廢棄。
右開廢棄部分，附帶被上訴人在第一審之訴及其假執行之聲請均駁回。
第一審訴訟費用關於命附帶上訴人負擔部分（確定部分除外）及第二審訴訟費用（包
括上訴及附帶上訴），均由上訴人負擔。
    事實及理由
一、本件上訴人即附帶被上訴人（下稱上訴人）起訴主張：伊於民國（下同）八十五
    年七月一日起受僱於被上訴人在伊居住地新竹縣、市地區工作，詎於八十九年九
    月間被上訴人無故將伊調至桃園工作，並無故減薪新臺幣（下同）一千五百元，
    至九十二年二月間又無故對伊減薪一千元。九十一年八月間起，被上訴人又拒絕
    給付伊延長工作時間之薪資，經伊數度反應後，被上訴人均未作回應，伊始於九
    十二年三月十六日辦理離職。被上訴人違反工作規則，任意調動伊工作地點，且
    無正當理由，對伊為二次減薪，又拒發加班費用，實已構成勞動基準法第十四條
    第一項第五、六款之規定，依同法條第四項準用第十七條規定，伊得對被上訴人
    請求發給資遣費，爰依勞動基準法之規定，求為命被上訴人給付伊五十五萬六千
    九百七十九元（含正常工作日之延長上班加班費四萬八千零七十七元、假日上班
    加班費五萬九千五百二十八元、九十二年度特休假未休工資二萬六千六百三十三
    元、資遣費四十二萬二千七百四十一元），及自起訴狀繕本送達翌日起算之法定
    遲延利息之判決。原審判命被上訴人應給付上訴人六萬六千三百零九元，及
　　自九十二年五月九日起至清償日止按週年利率百分之五計算之利息，並依兩造聲
　  請，分別為准、免假執行之宣告，而駁回上訴人上開延長及假日加班費五萬四千
    三百二十七元、特休假未休工資一萬三千六百零二元、資遣費四十二萬二千七百
    四十一元，上訴人就上開駁回資遣費中三十七萬九千九百零七元提起上訴，被上
    訴人就上開加班費五萬四千三百二十七元中三萬六千零四十一元部分提起附帶上
    訴，上訴人就其餘上開加班費一萬八千二百八十六元（54,327–36,041= 18,286
    ）、特休假未休工資一萬三千六百零二元、資遣費四萬二千八百三十四元共七萬
    四千七百二十二元，未據聲明不服而告確定），上訴人於本院上訴聲明：(一)原判
    決關於駁回上訴人後開第二項之訴及該部分假執行之聲請暨命負擔訴訟費用之裁
    判均廢棄。(二)右廢棄部分，被上訴人應再給付上訴人三十七萬九千九百零七元，
    及自起訴狀繕本送達被上訴人之翌日起至清償日止按年息百分之五計算之利息。
    其對於被上訴人附帶上訴之答辯聲明則為：附帶上訴駁回。
二、被上訴人即附帶上訴人（下稱被上訴人）則以：伊調派上訴人至桃園工地工作，
    係依伊從業人員手冊第五十二條之規定，且伊公司屬營造業，全國各地皆有工地
    ，調動員工至各工地工作係屬平常。又上訴人係因在香山國小附設停車場工程、
    桃園南崁千煒通訊辦公廠房大樓興建工程及新竹市第一村工地工作期間表現不佳
    ，經伊依從業人員手冊第三十四條、第四十二條、第四十五條、第四十六條等規
    定，予以減薪。至於加班部分之工資，因上訴人得選擇以補休或請領加班費方式
    為之，惟上訴人突然離職，致伊來不及依上訴人意願計算給予補休或加班費，伊
    並無拒絕給付上訴人加班費之情事。職故，上訴人主張伊違反勞動基準法第十四
    條第一項第五、六款之規定，為無理由。更何況，上訴人於九十二年一月間即知
    悉其將遭伊減薪，且主張在九十二年三月十六日離職前九個月前即被迫補休，惟
    遲至同年三月十六日始依勞動基準法第十四條第一項第六款規定終止兩造間之勞
    動契約，顯逾同法條第二項規定之三十日除斥期間，不應准許。上訴人請求伊給
    付資遣費部分即為無理由。至於加班費部分，因原判決將九十一年九月三日、四
    日、十日、十一日、十七日、十八日、十月一日、八日、十二日、十三日、二十
    日、二十五日、二十八日、二十九日、十一月一日、八日、十五日、二十二日、
    十二月六日、七日、二十日、二十九日、九十二年一月一日、二日、五日、二十
    六日等乘以二，係屬重覆計算，共溢算十九日，則上訴人加班僅十五日。另上訴
    人在任職期間，違反勤慎義務，未確實列管、清查所轄鋼筋，致伊受有鋼筋短少
    （扣除保險理賠後，尚有九十八萬三千九百五十三元之損失），及諸多設施重新
    施作之損失，上訴人對伊自應負債務不履行之損害賠償責任，伊主張抵銷等語，
    資為抗辯。被上訴人於本院答辯聲明為：上訴駁回。其附帶上訴聲明為：(一)原判
    決關於命附帶上訴人給付三萬六千零四十一元本息部分及該部分假執行之宣告暨
    訴訟費用之裁判均廢棄(二)右廢棄部分，附帶被上訴人在第一審之訴及假執行之聲
    請均駁回。
三、查上訴人自八十五年七月一日起受僱於被上訴人公司，八十九年六月間經被上訴
    人調派至桃園南崁千煒通訊辦公廠房大樓興建工程工作，並減薪一千五百元；嗣
    九十年一月十日上訴人又被調回新竹一村工地工作，九十二年二月間又被減薪一
    千元，九十二年三月十六日上訴人即自被上訴人公司離職等事實，有上訴人提出
    之薪資明細、從業人員手冊、考勤表等件可稽（見原審卷第一六至二六頁），且
    為兩造所不爭執，堪信為真實。
四、上訴人主張伊受僱於被上訴人，而在新竹縣、市地區工作，詎於八十九年九月間
    遭被上訴人無故調至桃園工作，並無故減薪一千五百元，至九十二年二月間又無
    故減薪一千元，且自九十一年八月間起，被上訴人又拒絕給付伊延長工作時間之
    薪資，經伊數度反應均未獲置理，伊乃於九十二年三月十六日辦理離職，被上訴
    人違反工作規則任意調動伊工作地點，復無正當理由，對伊二次減薪，又拒不依
    規定發給加班費三十四日計五萬三千二百七十八元，被上訴人行為已符合勞動基
    準法第十四條第一項第五款、第六款之規定，依同法條第四項規定準用同法第十
    七條規定，伊自得向被上訴人請求發給資遣費三十七萬九千九百零七元、加班費
    五萬三千二百七十八元等情，被上訴人則以前揭情詞置辯，並對加班費中三萬六
    千零四十一元提起附帶上訴。經查：
　(一)依被上訴人公司外業幹部人員考核總表對上訴人自九十年七月一日至九十年十二
  　月三十一日之考績評等，係上訴人之上級主管陳旭彥考評上訴人當時之工作績效
    、領導能力、協調談判能力、德行等具體項目初核評分後，送經工區經理陳肇域
    評分複核，再經高階主管評分核定為「中」等，且主管亦於評語上記載：「請敘
    述該員之優點，建議如何運用該員優點：１、帶動現場施工。２、具區域性溝通
    能力（新竹地區）。」、「請敘述該員之缺點，建議如何改善目前的工作績效：
    １、不善表達己見，未能以書面方式表達。２、對公共工程之作業程序能力尚需
　　加強。」，且對當時之工作評價為：「尚需努力才能適任現職」，而未來發展判
　　斷：「尚需教育，使其悉各項作業流程及文件化之重要。」（原審卷第九二頁至
　  第九四頁）；再依上訴人於九十一年一月一日至九十一年六月三十日之考核總表
    記載其評等為：「中」等，其主管對其當年度評語則為：「請敘述該員之優點，
    建議如何運用該員優點：１、現場實作能力較強。２、對新竹當地之風俗民情及
    人脈頗佳。３、本工地目前有勞安證照人員之一。」、「請敘述該員之缺點，建
    議如何改善目前的工作績效：須積極注意文書表報之重要性。」，且對當時之工
    作評價為：「尚需努力才能適任現職」，而未來發展判斷：「不適合主管職務。
    」（原審卷第八八頁至第九○頁）；又依上訴人於九十一年七月一日至十二月三
    十一日期間之考核評等則為：「下」等，其直接主管當年度評語則為：「請敘述
    該員之優點，建議如何運用該員優點：準時交雙週及月進度表。合適土木工程、
    道路、溝渠等單純工作。」、「請敘述該員之缺點，建議如何改善目前的工作績
    效：１、遇事鴕鳥心態。２、凡是只有理由而無對策。３、審驗單流程尚未清晰
    。４、身為工地安衛員無法以身作則。５、工地教育訓練依瞭解出勤極差」，目
    前工作評價「不適任現職，應予調整職務」、未來發展判斷「不適合主管職務」
    （原審卷第八四頁至第八六頁）；以上均由上訴人之上級主管陳旭彥考評上訴人
    當時表現之工作績效、領導能力、協調談判能力、德行等具體項目初核評分後，
    、缺點，並對當時之工作及未來發展加以判斷，顯非出於恣意評斷，而係依上訴
    人平日工作狀況加以綜合考核，是被上訴人依上訴人於九十一年七月一日至十二
    月三十一日期間之考核結果，認上訴人當時工作表現不佳，乃對上訴人予以減薪
    ，尚非無據，上訴人主張被上訴人無故對伊二次減薪，殊非可採。
　(二)再證人即上訴人於新竹第一村工地工作期間之上級主管陳旭彥於原審到庭證述：
  　「問：原告（即上訴人）的工作表現如何？答：原先表現是中等，但到九十一年
    覺得原告表現不是很理想，所以就由七區調整到第六區。主要是因為原告文書作
    業能力不佳，需要較年輕的代他填寫，有失真實性。．．．原告也很少參加內部
    的教育訓練。在九十年底原告因為未注意包商使用材料的去向，讓公司損失兩百
    多噸的鋼筋，價值兩百多萬元。」（原審卷第六九頁），核與上開考核總表所載
    內容相符，益見上訴人工作表現不佳。
　(三)又雇主為維護企業內部秩序，對不遵守公司紀律之員工固得加以申誡、警告、記
  　過、解雇等各種懲戒處分，且對工作績效表現不佳或優異之人員，亦得以職務降
    調或晉升之方式，辦理減薪、調薪等實際作業激勵員工，是被上訴人參酌上訴人
    主管對其之考績評等，乃認上訴人工作表現不佳，而依其從業人員手冊第三十四
    條規定：「每年七月配合職務晉升、考績結果及公司營運狀況辦理調薪作業。」
    ，對上訴人予以減薪，即難謂有何違反上開激勵員工戮力工作之意旨，上訴人主
    張被上訴人對其減薪，有勞動基準法第十四條第一項第五款「雇主不依勞動契約
    給付工作報酬，或對於按件計酬之勞工不供給充分之工作者」，及同條項第六款
    「雇主違反勞動契約或勞工法令，致有損害勞工權益之虞者」之情事云云，亦不
    足取。
　(四)證人即前任職於香山國小附設停車場工程之主任蕭錦勝於原審到庭證述：「問：
  　你當主任時原告（即上訴人）負責的職務？答：原告是擔任幫工程師，也就是監
    工，當時原告表現平平，工地有三人，除了原告之外，尚有一個幫工程師，一個
    工務員。」、「（問：另一個幫工程師表現是否與原告相同？）答：差不多，平
    平。而原告在那時有表現不佳的情況，我會私下提醒，或在會議中提醒，但是他
    週期性還是會再犯。」、「（問：與你共事期間那方面表現不佳？）答：文書方
    面表現欠佳，像是要用電腦整理，公司有排教育訓練，原告私下也有去進修，但
    與我們需要的還有一段距離。」、「（問：後來為何原告會調離這部門？）答：
    是桃園有一個新的案件在進行，且原告有勞安執照，工地需要有勞安執照的人，
    所以調派他去。」、「（問：是何人調派他去？）答：是公司調派的，我並沒有
    建議公司調派他去。」（原審卷第二二一頁、第二二二頁），足見被上訴人已考
    量上訴人於上開工作期間確有在文書方面表現欠佳，及被上訴人公司在桃園工程
    須有勞工安全衛生執照之人員，始調派上訴人至桃園工地工作等情，而上訴人後
    改調千煒通訊桃園蘆竹廠辦大樓結構工作」確只有其一名勞工安全衛生人員，亦
    為上訴人所不爭執，復依被上訴人公司發放予員工之從業人員手冊第五十二條亦
    記載：「本公司業務需要得派定從業人員服務地點、部門、職務或班次，並依內
    政部七十四年九月（七四）台內勞字第三二八四三三號函規定調動五原則予以臨
    時性或永久性調派。」（原審卷第六一頁），被上訴人公司又屬營造業，全國各
    地均有其工地，其調動所屬員工至各工地從事有關營建工作，亦屬事理之常，尚
    難遽認有何違反勞動契約或勞工法令之事。況依勞動基準法第十四條第二項規定
    ：「勞工依前項第六款規定終止契約者，應自知悉其情形之日起，三十日內為之
    」，查上訴人於八十九年九月間既經被上訴人公司調派至桃園工作，其迄九十二
    年三月間始終止兩造間所定之勞動契約，已逾上述除斥期間，上訴人執為終止系
    爭勞動契約，自非合法。
　(五)按雇主與勞工所訂勞動條件，不得低於勞動基準法所定之最低標準；又勞動基準
  　法第三十六條所定之例假、第三十七條所定之休假及第三十八條所定之特別休假
    ，工資應由雇主照給。雇主經徵得勞工同意於休假日工作者，工資應加倍發給；
    再工作規則，違反法令之強制或禁止規定或其他有關該事業適用之團體協約規定
    者，無效，勞動基準法第一條、第三十九條及第七十一條分別定有明文。查上訴
    人提出之從業手冊第三十二條第二項第五款規定限於因天災、事變、突發事件需
    停止休假加班者，始按平日每小時時薪加倍發給，至延長工作時間二小時以內者
    ，按平日每小時薪加給三分之一，再延長工作時間二小時以內者，按平日每小時
    薪加給三分之二約定，顯與上開法律明定之假日工作，工資加倍之勞動條件最低
    標準相抵觸，故前揭從業手冊關於停止休假加班費之給付標準，本件即不應適用
    。次查上訴人雖主張伊於九十一年九月至九十二年三月受僱於被上訴人期間，正
    常工作日得請領之加班費為三十四日共五萬三千二百七十八元（47,000÷30=1,5
    67，小數點以下四捨五入，1,567×34=53,278），固據提出考勤表（原審卷第二
    ○頁、第二六頁）為證，惟依前揭從業手冊第三十二條加班第一項規定：「加班
    應於下班前申請，經權責核准移送人事單位彙整，如因臨時被指派加班，未及規
    定時間前辦理加班手續者，應於翌日依上述上午前補辦加班手續」，則上訴人既
    須於當日加班前填具加班申請單，送經權責主管核准後，始得向被上訴人請求支
    付延長工作時間之薪資，而非以考勤表上之打卡證明作為其請領加班費之憑據，
    即難執上訴人平日打卡用之考勤表，作為其得向被上訴人請領加班費之唯一證明
    。茲將上開考勤表與上訴人出勤表單統計、加班申請單（原審卷第九六頁至第一
    一一頁）予以核對，足見上訴人加班之日數計算如下：
  1.九十一年九月份
    九十一年九月三日（加班日數一日）、九月四日（加班日數○．五日）、九月十
    日（加班日數一日）、九月十一日（加班日數○．五日）、九月十七日（加班日
    數○．五日）、九月十八日（加班日數一日），計上訴人加班日數為四．五日，
    且該加班日均係在上訴人所排定每七日中之休假日（即所謂之公休）工作，又上
    訴人於當月有補休二．五日，自應扣除該二．五日，九十一年九月份上訴人之加
    班日數為二日。
　2.九十一年十月份
 　 十月一日（加班日數一日）、十月八日（加班日數一日）、十月十二日（加班日
    數○．五日）、十月十三日（加班日數○．五日）、十月二十日（加班日數一日
     ）、 十月二十五日（加班日數一日）、十月二十八日（加班日數一日）、十月
    二十九日（加班日數一日），上訴人加班日數為七日，且該加班日均係在上訴人
    所排定之公休日及特別休假日工作，又上訴人於當月份有補休三日，亦須扣除該
    三日折計此月份之加班日數為四日。
　3.九十一年十一月份
　　十一月一日（加班日數一日）、十一月七日（加班日數一日）、十一月八日（加
　　班日數一日）、十一月十四日（加班日數○．五日）、十一月十五日（加班日數
    一日）、十一月二十一日（加班日數○．五日）、十一月二十二日（加班日數一
    日），上訴人加班日數為六日。
　4.九十一年十二月份
　　十二月六日（加班日數一日）、十二月七日（加班日數○．五日）、十二月二十
    日（加班日數一日）、十二月二十一日（加班日數一日）、十二月二十八日（加
    班日數○．五日）、十二月二十九日（加班日數一日），合計上訴人加班日數為
    五日，又上訴人當月有補休六天，則上訴人加班日數為負一日。
　5.九十二年元月份
  　一月一日（加班日數一日）、一月二日（加班日數一日）、一月五日（加班日數
    一日）、一月二十六日（加班日數一日），上訴人加班日數為四日，又上訴人當
    月補休○．五日，上訴人本月份加班日數為三．五日。
  6.九十二年二月份
　　　三月二十二日（加班日數為○．五日），上訴人於當月補休三日，本月份加班
　　  日數為負二．五日。
  7.九十二年三月份
    上訴人本月份未加班，又於當月八日補休一日，則本月份加班日數為負一日。要
    之，上訴人自九十一年九月份至九十二年三月份之加班日數應為十八日（2＋4＋
    6–1＋3.5–2.5–1= 11 ），而上訴人於九十二年二月前每月薪資為四萬七千元
    ，每日薪資為一千五百六十七元（47,000÷30=1,567，小數點以下四捨五入），
    此為兩造不爭執，又勞動基準法第三十九條規定同法第三十六條所定之例假、同
    法第三十七條所定之特別休假，雇主經徵得勞工同意於上述假日工作，工資應加
    倍發給，本件上訴人既於上開假日加班工作，自得依該規定，請求加倍工資之加
    班費，所謂加倍工資，因上訴人休假，例假日不工作，已領有工資，於上開假日
    工作，又可領當日工資，即屬加倍工資，上訴人主張伊於例假、休假日工作後，
    可領取加倍即二倍工資，尚非可據，自不應准許。從而上訴人可領得加班費計十
    一日（附帶上訴人誤算為十五日）共一萬七千二百三十七元（1,567×11=17,237
    ），逾此部分之請求，為無理由，不應准許。
　(六)依被上訴人公司員工從業人員手冊第三十二條加班第三項規定：「內業從業人員
　  加班得依個人意願選擇補休，而不計算加班費」，且兩造間亦約定加班後可選擇
    補休方式，而不計算加班費，上訴人自九十一年九月份起即選擇補休多日，亦為
    上訴人所不爭執（原審卷第二二○頁），並有上開考勤表可稽，足見上訴人得依
    其意願選擇補休或請領加班費，而被上訴人應尊重上訴人之選擇，則上訴人未選
    擇補休或請領加班費前，被上訴人未逕行核發加班費，尚無違反勞動契約而未給
    付工作報酬之可言。被上訴人依業務需要，而將上訴人調動至桃園工地，且依兩
    造所定勞動契約對上訴人二次減薪，並不違反勞動基準法第十四條第一項第六款
    雇主違反勞動契約或勞工法令，致有損害勞工權益之虞」之規定；復因尊重上訴
    人選擇請領加班與否之決定，暫未發放加班費，尚無違反同法第十四條第一項第
    五款：「雇主不依勞動契約給付工作報酬」之規定，此外，上訴人於九十二年三
    月十三日以上開原因自請離職，此有被上訴人公司員工離職申請表（原審卷第六
    四頁）在卷足憑，本件勞動契約之終止，係由上訴人自動為之，然被上訴人並無
    違反同法第十四條第一項各款情形，上訴人自不得準用同法第十七條規定請領資
    遣費，殊無疑義。
五、綜上所述，上訴人本於勞動契約之法律關係，請求被上訴人給付加班費壹萬柒仟
    貳佰拾柒元及自起訴狀繕本送達翌日（九十二年五月九日）起至清償日止，按
    年息百分之五計算之利息，洵屬正當，應予准許，逾此部分之請求，為無理由，
    自不應准許。原審就資遣費四十二萬二千七百四十一元中三十七萬九千九百零七
    元部分，駁回上訴人之請求，核無不合，上訴意旨，指摘原判決不當，求予廢棄
    改判，為無理由，應予駁回。原審就加班費命給付超過上開應准許部分，附帶上
    訴意旨，指摘原判決該部分不當，自有理由，爰由本院廢棄改判如主文第二、三
    項所示。至上開應准許部分，原審判命被上訴人如數給付，並為准免假執行之宣
    告，核無不合，附帶上訴意旨，指摘原判決此部分不當，求予廢棄改判，為無理
    由，亦應予以駁回。
六、兩造其餘攻擊防禦方法及其他未經援用之證據，經斟酌，尚無礙於本院前述之認
    定，無一一論究之必要。
七、據上論結，本件上訴為無理由，附帶上訴為一部有理由，一部無理由，判決如主
    文。
中　　　華　　　民　　　國　　九十三　　年　　　九　　　月　　二十一　　日
                              勞工法庭
                                  審判長法  官　黃　騰　耀
                                        法  官　楊　絮　雲
                                        法  官　許　文　章
正本係照原本作成。
不得上訴。
中　　　華　　　民　　　國　　九十三　　年　　　九　　　月　　二十四　　日
　　　　　　　　　　　　　　　　　　　　書記官　陳　明　俐
